【裁判字號】    98,上,118
【裁判日期】    980825
【裁判案由】    拆屋還地
【裁判全文】
臺灣高等法院臺中分院民事判決           98年度上字第118號
上  訴  人  乙○○
訴訟代理人  蕭慶鈴律師
被  上訴人  丙○○
            丁○○
共同訴訟代理人  黃仕勳律師
上列當事人間請求拆屋還地事件，上訴人對於民國98年 2月11日
臺灣臺中地方法院97年度訴字第1563號第一審判決提起上訴，本
院於98年8月11日言詞辯論終結，判決如下：
    主  文
上訴駁回。
第二審訴訟費用由上訴人負擔。
    事實及理由
一、被上訴人起訴主張：
  (1)坐落臺中縣豐原市○○段 332地號土地（下稱系爭土地），
    自民國36年 6月即登記在「關聖帝君祀」名下，當時「關聖
    帝君祀」管理人為吳士賓，而被上訴人之父林阿發（林朱有
    之夫）於43年間與「關聖帝君祀」管理人吳士賓就系爭土地
    之如臺中縣豐原地政事務所97年10月23日土地複丈成果圖（
    即附圖）所示編號332-A001、編號332-A002及編號332-A003
    部分土地達成租賃契約意思表示合致，每年地租均交付予關
    聖帝君祀管理人吳士賓。吳士賓於55年間過世後，林阿發即
    交付地租予吳士賓之子吳慶宗（即甲○○父親），吳慶宗去
    世後，即交給「關聖帝君祀」收租人甲○○（關聖帝君祀財
    務負責人）；林阿發於88年間死亡後，承租人地位則由其妻
    林朱有承受，並一直繳納地租未曾中斷，故林朱有與「關聖
    帝君祀」就系爭土地自有租賃契約存在。林阿發、林朱有並
    非代「關聖帝君祀」繳納稅捐，而係將地租交給吳士賓或甲
    ○○，且所交之金錢係使用系爭土地之對價。林朱有雖於97
    年 8月28日去世，惟其權利則由被上訴人繼承之。惟上訴人
    卻於97年 3月26日無理地將被上訴人在系爭土地上如附圖所
    示編號332-A001、編號332-A002範圍內所建造之圍牆及種植
    之果樹予以拆除或拔除，並於同年 4月間上開土地上分別興
    建二層、一層鐵皮屋，雖經林朱有屢為交涉，要求上訴人拆
    除該鐵皮建物，但上訴人均置之不理。
  (2)查吳士賓雖為上訴人乙○○之父親，但系爭土地之所有權人
    為神明會「關聖帝君祀」，非為吳士賓所有，也非吳家祖產
    ，故上訴人主張其等就系爭土地有權使用，並不足採。而「
    關聖帝君祀」為神明會非祭祀公業，並非管理人之後代即一
    定為神明會會員。又按「神明會置有田產厝地及稻穀金錢等
    財產，其管理人在包辦制之總理制為管理人…關於田產厝地
    等不動產之管理，通常係將其瞨耕（即租賃）他人，由會收
    取租金或租谷，其管理方法自較單純，但其管理之原則，例
    如承租人是否限於會內人，有時為規約所明定，至於租谷若
    干，承租人之變更等重要事項，應經會員總會之決議。」此
    為法務部編印臺灣民事習慣調查報告第670、671頁所明載，
    故縱使上訴人為「關聖帝君祀」會員（假設語），其等非該
    神明會管理人，無管理、使用系爭土地之權力，且未經「關
    聖帝君祀」會員總會之決議，亦不得變更、終止與被上訴人
    間就系爭土地之租賃關係。
  (3)上訴人又抗辯林朱有積欠之地租已超過兩年以上總額云云，
    惟查林朱有並未少繳納地租，係因對於地租之計算方式與「
    關聖帝君祀」財務管理人甲○○有不同認定，每年差額約新
    臺幣（下同）5000元。又被上訴人為求減少爭端，將90年至
    96年共7年合計3萬5000元差額連同97年度租金 2萬7000元，
    合計6萬2000元，向郵局購買6萬2000元郵政匯票，於97年10
    月17日以臺中法院郵局3278號存證信函連同該郵政匯票送達
    給甲○○，已解決所謂租金繳納短少問題。
  (4)綜上所述，被上訴人就編號332-A001、332-A002部分土地有
    租賃權存在，可排除上訴人使用、收益，上訴人無權占有被
    上訴人所承租系爭土地部分並興建鐵皮建物，爰依最高法院
    43年臺上字第176號判例意旨及民法第962條「占有物返還請
    求權」規定，訴請上訴人拆屋還地。並聲明：求為判決，上
    訴人及吳孟易、吳民勝應將坐落臺中縣豐原市○○段 332號
    地號土地如附圖所示編號332-A001號上二層鐵皮房屋、編號
    332-A002上一層鐵皮房屋拆除並將該等部分土地返還被上訴
    人。並陳明願供擔保，請准宣告假執行。
  (5)自吳士賓去世後，即「關聖帝君祀」即未合法選出新任管理
    人，以致於系爭土地地籍謄本「關聖帝君祀」管理人仍記載
    吳士賓，故甲○○並非該祀管理人，否則土地登記謄本上管
    理人早已更名。查甲○○並非「關聖帝君祀」管理人，也未
    經該關聖帝君祀會員總會之決議情況下，其所為私人終止系
    爭租賃契約之行為，當然不生效力，故上訴人抗辯甲○○已
    先發函終止租賃契約云云，自不足採。
  (6)由甲○○於原審證詞可知林阿發承租土地範圍即為劉塗水借
    用土地範圍，包括興建鐵皮屋332-A001及332-A002土地。上
    開土地原本就是林阿發、林朱有興建房屋使用，因88年 921
    大地震房屋倒塌，有地震房屋坍塌之照片及證人己○○、戊
    ○○之證詞足證。又系爭土地之租賃法律關係屬不定期限，
    且未訂有書面契約，惟當初林阿發與吳士賓就系爭土地並未
    使用方法之約定，兩造間就系爭土地係成立一般土地租賃契
    約，並非基地租賃契約。故系爭土地租賃契約並無應解為定
    有租至房屋不堪使用時為止之期限，並因房屋滅失致租賃契
    約消滅等問題。縱認系爭土地租賃契約係以承租人自行建築
    房屋使用為其目的者，其租期應至房屋不堪使用時消滅。惟
    所謂「至房屋不堪使用」，係指房屋因老舊致不堪用而言，
    不包括天災（地震）、火災等災變所造成房屋不能使用之情
    形。今被上訴人父母原建造於系爭編號332-A001、332-A002
    土地上之房屋，係因 921大地震而倒塌滅失，非因老舊致不
    堪使用，則依最高法院51年度台上字第2987號判例，系爭土
    地租地建屋契約，自未消滅，該部分租約仍然存在。
二、原審判命乙○○應將坐落臺中縣豐原市○○段 332號地號土
    地如附圖所示編號332-A001號上二層鐵皮房屋、編號332-A0
    02上一層鐵皮房屋拆除並將該部分土地返還被上訴人；而駁
    回被上訴人其餘之訴（此部分已確定）。
三、上訴人答辯及上訴意旨略以：
  (1)被上訴人於43年前後並未向「關聖帝君祀」管理人吳士賓承
    租土地，當時承租人為林阿發，且口頭約定作為住家用，不
    做營利收益之用。林阿發亡故後，林朱有雖未中斷地租之繳
    納，但未完全履行，其積欠之地租已超過二年以上之總額，
    依民法第 836條規定，被上訴人應喪失其地上權。被上訴人
    向臺灣臺中地方法院檢察署告訴被告吳民勝毀損案件，經該
    署以97年度偵字第8337號偵查終結處分不起訴。吳孟易、吳
    民勝等 2人為「關聖帝君祀」管理人吳士賓之後代，為該神
    明會之當然會員，有權收回系爭土地自用。
  (2)否認兩造間有租賃關係存在。縱認兩造間有「某種」租賃關
    係存在，則按諸民法第 450條第2、3項規定，縱被上訴人與
    「關聖帝君祀」間有不定期租約存在，因被上訴人繳交之相
    當租金之地價稅補償金為每年繳交一次，「關聖帝君祀」管
    理人甲○○已依法發函先行通知終止其間之租賃契約，終止
    期為98年12月31日，此已提前1年多之時間先行通知。
  (3)被上訴人稱甲○○僅為「關聖帝君祀」之財務負責人，非管
    理人，意圖遂其無人可與其終止租約，卻又能夠繳納租金之
    企圖。被上訴人應舉證證明何甲○○既為「關聖帝君祀」之
    財務負責人，卻又非管理人。
  (4)證人甲○○雖證稱吳士賓有將房子借給劉塗水住且有繳錢給
    吳士賓之事實，然此非甲○○親身經歷之事，甲○○為何知
    情？消息來源為何？是否道聽途說？原審均未深究，竟遽以
    甲○○之證言為判斷依據，恐嫌速斷。縱被上訴人與「關聖
    帝君祀」間有租賃關係存在，然租賃契約之實際內容為何？
    承租範圍為何？年限為何？被上訴人均無法舉證明之。假設
    被上訴人與「關聖帝君祀」間確有某種租賃契約存在，被上
    訴人起訴亦自承僅向「關聖帝君祀」承租系爭土地約一半而
    已，且系爭土地現已由被上訴人佔住一部分，則究本件上訴
    人搭建鐵皮屋部分土地是否落於被上訴人承租範圍內事實上
    仍有疑義，原審遽為上訴人不利之認定，顯非合宜。再者，
    若甲○○稱吳士賓將房子（下稱該房）借給劉塗水使用，上
    訴人搭建鐵皮屋時該房早已頹圮傾倒，縱被上訴人與「關聖
    帝君祀」間有成立某種租賃契約，然在該房已毀壞之情形下
    ，租賃關係早已消滅（司法院院解字第2979號解釋參照），
    被上訴人之租賃權根本不及於土地，又如何有拆屋還地之權
    限？
  (5)按代繳納稅捐不等於租賃契約成立，此有臺灣高等法院暨所
    屬法院85年法律座談會民事類提案第 6號決議可資參照。由
    被上訴人於原審所提出原證四之存證信函可以得知，訴外人
    甲○○催促林朱有繳納之金錢名義上雖為地租，然實為地價
    稅而已，本件情形恰與前揭臺灣高等法院暨所屬法院85年法
    律座談會民事類提案第 6號決議所舉案例情形相同，故被上
    訴人與「關聖帝君祀」間並未有租賃關係存在。
三、兩造不爭執之事項：
  (1)系爭土地於36年 6月即登記在神明會「關聖帝君祀」名下，
    當時「關聖帝君祀」管理人為吳士賓。
  (2)吳士賓為乙○○之父親，吳士賓於55年間過世。
四、得心證之理由：
  (1)按神明會為宗教團體，係以崇奉神明為目的由特定多數人所
    組織之團體；神明會以會員總會為最高機關，並置有執行機
    關即管理人以管理財產，管理人大都由會員推舉，而臺灣光
    復後，神明會之財產之管理行為，由管理人為之，至處分財
    產，則須經會員大會決議（詳參法務部93年 5月編印之臺灣
    民事習慣調查報告第639至732頁）。系爭土地屬訴外人「關
    聖帝君祀」所有，此有土地登記簿謄本足證（見原審卷第 7
    頁）。而「關聖帝君祀」並非法人而係神明會，此為兩造所
    不爭執之事實。
  (2)被上訴人主張系爭土地如附圖所示編號332-A001、編號332-
    A002及編號332-A003部分土地係其父林阿發向「關聖帝君祀
    」所承租云云，業據其提出支付租金之支票存根（見原審卷
    第8、9頁）、「關聖帝君祀」管理人吳士賓之孫甲○○催繳
    83、85、95、96年租金之存證信函（見原審卷第10、11頁）
    為證；且有吳孟易、吳民勝所提甲○○催繳83、85年租金之
    存證信函（見原審卷第31、30頁）、林阿發不同意調整租金
    之存證信函（見原審卷第32頁）、甲○○催告丙○○、丁○
    ○之存證信函（見原審卷第136至145頁）足證。證人甲○○
    於原審證稱：「關聖帝君祀」在我祖父吳士賓時代，因為日
    據時代大地震劉塗水沒有地方住，祖父吳士賓將土地借給他
    們住，當時是土角厝，劉塗水自己轉交給林阿發使用，就一
    直延續下來，林阿發死後，就交給他太太使用。劉塗水借的
    土地有包括建鐵皮屋那一塊。林阿發與林朱有每年直接繳錢
    給祖父吳士賓，祖父吳士賓去世後就交給我父親，父親過世
    就交給我，交的錢不夠繳地價稅等語（見原審卷第173至175
    頁）。上訴人雖指證人甲○○所證並非其親身經歷之事，而
    質疑甲○○為何知情？但甲○○向自認其因繼承關係而為「
    關聖帝君祀」之管理人（見原審卷第 173頁反面），其明確
    證稱「他（指林阿發）以前直接繳給我祖父，我祖父去世後
    就交給我父親，我父親過世後就交給我，交的錢不夠繳地價
    稅」，是證人甲○○之證詞乃其親身經歷之描述，自堪採信
    。又吳士賓係於55年間過世，而劉塗水係於日據時代借用系
    爭土地，之後於吳士賓在世時即轉交給林阿發使用，林阿發
    並繳交租金予吳士賓，倘若林阿發無租用之事實，吳士賓何
    以收受林阿發之租金﹖是林阿發使用系爭土地之權源為其與
    「關聖帝君祀」間之租賃，並非繼受劉塗水之權利。至於林
    阿發、林朱有並非代「關聖帝君祀」繳納稅捐，僅甲○○係
    以地價稅調高而請求調漲租金而已；林阿發、林朱有既係將
    地租交給吳士賓或甲○○，彼等所繳交之金錢即係使用系爭
    土地之對價。被上訴人主張僅係代繳納稅捐而已，不足採信
    。至於系爭土地如附圖所示編號332-A001、編號332-A002及
    編號332-A003部分土地上之原有房屋（如本院卷第37頁照片
    紅色圈）原為林朱有、林阿發與其子林木炎所居住，因 921
    地震倒塌，此事實業據證人戊○○於本院結證屬實（見本院
    卷第74、75頁），是林阿發承租之範圍確包括系爭土地如附
    圖所示編號332-A001、編號332-A002及編號332-A003部分土
    地。而系爭租約並未約定期限，應屬不定期租賃；且為基地
    租賃契約。至於被上訴人父母原建造於系爭編號332-A001、
    332-A002土地上之房屋，既係因 921大地震而倒塌滅失，非
    因老舊致不堪使用，則依最高法院51年度台上字第2987號判
    例，系爭土地租地建屋契約，自未消滅，該部分租約仍然存
    在。上訴人辯稱在上開房屋已毀壞之情形下，租賃關係早已
    消滅云云，尚無足採。則被上訴人主張彼等之被繼承人林阿
    發、林朱有於吳士賓擔任「關聖帝君祀」管理人時，即已與
    「關聖帝君祀」就系爭土地如附圖所示編號332-A001、編號
    332-A002及編號332-A003部分土地訂有租賃契約，該租賃契
    約並未消滅；其依繼承之法律關係繼受為該租賃契約之承租
    人云云，即堪採信。
  (3)上訴人另抗辯稱，「關聖帝君祀」現任管理人甲○○已合法
    終止系爭土地之租賃契約等語；惟依系爭土地登記謄本記載
    ，系爭土地所有人「關聖帝君祀」之管理人仍載為吳士賓，
    迄未經變更登記。且證人甲○○於原審證稱，吳士賓在36年
    經縣政府公告無人異議成為管理人，伊是依照繼承的法則來
    繼承，惟又稱伊向縣政府陳報，但縣政府不准，伊提起行政
    訴訟，目前在高等行政法院審理中等語（見原審卷第173、1
    74頁）；但依上揭臺灣民事習慣有關神明會管理人推選制度
    之習慣法，神明會之管理人並無因繼承而取得之制度，是證
    人甲○○自不得因輾轉繼承吳士賓、吳慶宗，而繼受為「關
    聖帝君祀」管理人；甲○○即非為「關聖帝君祀」之合法管
    理人。從而，甲○○代表出租人「關聖帝君祀」對被上訴人
    催繳租金、終止租約等之意思表示，自不生終止租約之效力
    。
  (4)按租賃物交付後，承租人於租賃期間關係存續中，有繼續占
    有其物而為使用收益之權利，故其占有被侵奪時，承租人自
    得對於無權占有之他人，行使其占有物返還請求權，此就民
    法第423條、第941條及第 962條等規定之甚明（最高法院43
    年台上字第 176號判例意旨參照）。如上所述，被上訴人就
    編號332-A001、332-A002部分土地有租賃權存在，自得本於
    系爭土地承租人之法律地位合法排除他人使用、收益。查系
    爭鐵皮屋為上訴人乙○○出資興建，為上訴人所不爭執之事
    實，且於原審履勘現場時亦經在場人即原審被告吳孟易之太
    太陳述確實（見原審卷第 101頁勘驗測量筆錄）。而按未辦
    理建物第一次所有權以前，房屋所有權屬於出資興建之原始
    建築人；從而，被上訴人依上開最高法院判例意旨及民法第
    962條占有物返還請求權之規定，訴請上訴人將編號332-A00
    1、332-A002 部分土地上之二層、一層鐵皮屋拆除返土地予
    被上訴人，自為有理由，應予准許。是則原審判命上訴人拆
    屋還地，並依兩造聲請為假執行或免為假執行之宣告，於法
    並無不合。上訴意旨指摘原判決不當，求予廢棄改判，為無
    理由，應予駁回其上訴。
五、據上論結，本件上訴為無理由，依民事訴訟法第449條第1項
    、第78條，判決如主文。
中    華    民    國    98    年    8     月    25    日
              民事第三庭    審判長法  官  陳照德
                                  法  官  朱樑
                                  法  官  李平勳
正本係照原本作成。
如對本判決上訴，須於收受判決送達後20日內向本院提出上訴書
狀，其未表明上訴理由者，應於提出上訴後20日內向本院提出上
訴理由書（須按他造人數附具繕本）。上訴時應提出委任律師為
訴訟代理人之委任狀。具有民事訴訟法第 466條之1第1項但書或
第 2項之情形為訴訟代理人者，另應附具律師及格證書及釋明委
任人與受任人有該條項所定關係之釋明文書影本。
                                  書記官  江丞晏
中    華    民    國    98    年    8     月    25    日


司法院資訊處製作；財團法人民間司法改革基金會備份。
